Inventaris van het archief van Annie Averink (1913-1991)
Nationaal Archief, Den Haag
Collectie Averink
Averink
1934-1993
merendeel 1945-1991
C26
286 inventarisnummer(s); 2,35 meter
Normale geschreven, getypte en gedrukte documenten, geen bijzondere handschriften. Enkele foto's.
Nationaal Archief, Den Haag
Hanna Jacoba Averink, 1913-1991 Anita van Ommeren
Het archief van Annie Averinks bevat stukken betreffende haar activiteiten in de Communistische Partij Nederland en in de daarmee verbonden Nederlandse Vrouwenbeweging. Het bevat stukken als bestuurlid van de CPN, als lid van de Eerste Kamer en van diverse delegaties naar het buitenland, met name in China vlak na de revolutie van 1949. Haar intensieve banden met de PKI in Indonesië vinden ook hun neerslag in haar archief.
Archiefvorming
Geschiedenis van de archiefvormer
(Onderstaande levensbeschrijving is integraal overgenomen uit het Digitaal Vrouwenlexicon van Nederland. Auteur: Anita van Ommeren. URL: http://resources.huygens.knaw.nl/vrouwenlexicon/lemmata/data/Averink [28/09/2019]. © DVN, een project van Huygens ING en OGC [Universiteit van Utrecht])
Hanna Jacoba Averink (geb. Enschede 28-5-1913 – gest. Amsterdam 1-2-1991), voorvrouw CPN en kamerlid, actief in het verzet. Dochter van Willem Hendrikus Henlenardus Averink (1885-1957), koopman, later sigarenwinkelier en fotohandelaar, en Geesje Beute (1885-1957), fabrieksarbeidster, winkelierster, pensionhoudster. Annie Averink trouwde (1) op 9-10-1940 in Amsterdam met Cor Fels (1907-1962), elektricien; (2) na echtscheiding (15-4-1946) op 28-1-1948 in Haarlem met Eduard van Ommeren (1914-1990), woninginrichter. Huwelijk (1) bleef kinderloos, uit (2) werden 3 kinderen geboren.
Hanna (Annie) Averink werd geboren als middelste van drie dochters, van wie de andere twee kort na hun geboorte stierven. Haar ouders gingen kort na de dood van het derde kind uit elkaar. Haar moeder hertrouwde in 1918 met de Amsterdammer Johannes Mattheus Klein Sprokkelhorst, met wie zij een ‘winkel van sinkel’ dreef. Er werden nog drie halfzusjes en een halfbroer geboren, met wie Annie later een goede verstandhouding had. Toch voelde ze zich als kind soms niet welkom in het nieuwe gezin – zo vond ze als meisje een brief van haar stiefvader waarin hij haar moeder voorstelde Annie naar een kostschool te sturen. Haar moeder ging daarmee niet akkoord.
Bij de Jeugdbond
In 1925 verhuisde het gezin naar Wijk aan Zee, waar Annies moeder en stiefvader pension Ruimzicht begonnen. Toen het pension geen succes bleek, begon Annies stiefvader als vertegenwoordiger van Excelsiorstofzuigers. Het gezin verhuisde in 1926 naar de Indische Buurt in Amsterdam en een paar jaar later naar Betondorp. Op haar dertiende begon Annie met haar eerste baan: ze werd dienstmeisje bij een familie aan de Willemsparkweg, maar liep al snel weg. Hierna werkte ze in diverse ateliers waar lampenkappen werden gemaakt. Omdat Annies moeder vond dat haar dochter ook recht had op ontspanning na het werk, stuurde ze haar naar de Arbeiders Jeugd Centrale (AJC), de jeugdbond van de socialisten. De sfeer daar stond Annie niet aan, en aangetrokken door een affiche van de Communistische Jeugdbond de Zaaier meldde ze zich daar aan.
In 1930 werd de inmiddels zeventienjarige Annie als begeleider van een meisje en een jongen van 14 en 15 jaar uitgezonden naar een internationale ontmoeting van ‘pioniers’ – de jongsten in de communistische jeugdbeweging – in Berlijn. Aan het eind van dat verblijf ging haar reis onverwacht verder: ze reisde alleen met een Russisch schip via Hamburg naar Leningrad, en vandaar verder naar het pionierskamp Artek, destijds een kweekvijver voor jong communistisch talent uit de hele wereld. Aan boord was ook de latere partijleider Paul de Groot, die net als Annie voor het eerst in de Sovjet-Unie was.
Van 1933 tot 1935 werd Annie door de partij uitgezonden naar de Leninschool in Moskou. Behalve het historisch materialisme, de dialectiek en de geschiedenis van de arbeidersbeweging in bolsjewistische stijl omvatte het curriculum illegaal werk en spionage. Ook leerde ze er Russisch. Daarnaast maakte Annie in Moskou kennis met ballet- en operavoorstellingen en een zekere luxe levensstijl. In Moskou begon ze zich ook te verdiepen in de toekomst van Indonesië.
Verzet
Terug in Nederland ging Averink weer in een atelier voor lampenkappen werken. Daarnaast was ze actief in de partij. Zo werd ze in 1939 verantwoordelijk voor de ‘Gegnerarbeit’ in de Communistische Jeugdbond: het beschermen van de CJB tegen infiltranten. Ook werd ze na het Molotov-Ribbentroppact het land in gestuurd om het verbond van de Sovjet-Unie met nazi-Duitsland uit te leggen. Toen de partij aan het begin van de oorlog een correcte houding tegenover de bezetter eiste vanwege het Molotov-Ribbentroppact, toonde ze zich onafhankelijk: ze vertrouwde het niet en wist Duitse vrienden ervan te overtuigen toch onder te duiken. Ze bracht hen tijdelijk onder bij G.J.M. van het Reve, die ze kende als redacteur van De Tribune maar die met de partijleiding in conflict was. In het najaar van oorlogsjaar 1940 trouwde Annie met partijgenoot Cor Fels. Over dit huwelijk sprak ze na de oorlog als een ‘verstandshuwelijk, dan kon je tenminste iets voor elkaar doen’.
Bij de Februaristaking (1941) was Annie Averink actief: in Amsterdam Zuid verspreidde ze de stakingsoproep. Daarna stopte ze met werken en dook ze onder. Via 28 onderduikadressen wist ze steeds uit handen van de Duitsers te blijven. Ze was onder andere nauw betrokken bij een aantal pogingen om partijgenoten te bevrijden uit het Wilhelmina Gasthuis en uit kamp Vught – dat lukte enkele keren, maar ze waren net te laat om CPN-kopstuk Jan Postma te redden. Ze hield er levenslang nachtmerries aan over.
Na de arrestatie van de partijleiding werd Annie Averink in het voorjaar van 1944 aangesteld om in Haarlem voorman Jaap Brandenburg te vervangen, het netwerk weer op te bouwen en leiding te geven aan het verzetswerk. Behalve voor de verspreiding van De Waarheid en de hulp aan onderduikers was ze verantwoordelijk voor de instructie van het gewapend verzet, onder andere van de groep van Hannie Schaft en Cor Rusman. Ook had ze contact met in Zandvoort gelegerde Georgische militairen in Duitse krijgsdienst die een opstand voorbereidden – ze sprak immers Russisch.
Na de oorlog
Na de bevrijding nam Annie Averink deel aan de discussies over de nieuw op te bouwen Communistische Partij. Daarin koos ze steeds de zijde van Paul de Groot. Ze werd lid van het partijbestuur en actief in de Nederlandse Vrouwen Beweging (NVB), hoewel ze niet overtuigd was van de noodzaak van een aparte vrouwenorganisatie. Daarnaast werd ze in de Haarlemse gemeenteraad gekozen. Als lid van de Controle Commissie en vertrouweling van Paul de Groot werd ze een invloedrijk, maar altijd op de achtergrond opererend figuur in de leiding van de CPN.
Averink scheidde van Cor Fels en hertrouwde met Eep van Ommeren, met wie ze drie kinderen kreeg. Als kind had ze gezien hoe de kinderen van de textielbaronnen in Twente door personeel werden verzorgd en ook zijzelf besteedde veel van de zorg aan anderen uit om zich aan het partijwerk te wijden. Ze was vaak op reis. Voor de partij ging ze naar Tsjechoslowakije en de Sovjet-Unie, en in 1949 verbleef ze drie maanden in China. Daar maakte ze constituerende vergaderingen van de Chinese Volksrepubliek mee en legde ze in het diepste geheim contacten met Indonesische communisten (PKI).
De Koude Oorlogssfeer en de grilligheid van de partijlijn drongen ook in het privéleven van Annie Averink door. Eep van Ommeren verloor zijn vertrouwen in de partij toen de Joegoslavische leider Tito van de ene dag op de andere veranderde van een held in een ‘trotskistische boef’, maar uit loyaliteit aan zijn vrouw bleef hij nog tot 1975 lid. Annie Averink bleef loyaal aan Paul de Groot, ook toen zijn positie als partijleider werd aangevochten door CPN-leden die na de onthullingen van Chroesjtsjov ook het stalinistisch leiderschap in Nederland aanvielen. Een en ander leidde tot een pijnlijke breuk met oude kameraden uit de bezettingstijd, onder wie Rie Lips-Odinot, die uit de NVB werd gezet.
Averink zat van 1957 tot 1969 in het parlement: eerst in de Eerste Kamer, van 1966 tot 1967 in de Tweede Kamer en vervolgens weer in de Eerste Kamer. Na het kamerlidmaatschap bleef Averink actief in de NVB. Met de laatste lichtingen CPN-bestuurders onderhield Averink goede contacten, maar de onthullingen van de onbeschrijflijke wantoestanden in het ‘reëel bestaande socialisme’ grepen haar erg aan. Op haar sterfbed moest ze toegeven dat het socialistische ideaal nergens was verwezenlijkt en drukte ze haar kinderen op het hart zich vooral om hun naasten te bekommeren. Annie Averink stierf op 1 februari 1991 in het AMC, op 77-jarige leeftijd.
Literatuur
• Jolande Withuis, Opoffering en heroïek. De mentale wereld van een Communistische vrouwenorganisatie in naoorlogs Nederland 1946-1976 (Amsterdam 1990).
• Pauline Senn en Anita van Ommeren, Kameraden (1993) [tv-documentaire IKON].
• Jan Willem Stutje, De man die de weg wees. Leven en werk van Paul de Groot 1899-1986 (Amsterdam 2005).
Geschiedenis van het archiefbeheer
Archiefvorming is vanuit de communistische partijideologie belangrijk. Het werd van groot belang geacht dat de partij en zijn leden beschikten over feitenmateriaal dat juist de keerzijde van het imperialisme kon aantonen – met name in koloniale en postkoloniale gebieden. In Annie’s correspondentie bevinden zich partijinstructies over de verantwoording die zij heeft voor de documentatie die zij in het belang van de partij dient bij te houden. Met name gegevens met betrekking tot de ontwikkeling van Indonesië. Dit heeft als gevolg dat zij een tijdlang zelf het beheer heeft gehad over de partijcorrespondentie die daarop betrekking heeft.
Na haar overlijden kwam het archief van Annie Averink onder beheer van haar dochter Anita van Ommeren. Die breidde het archief uit met gegevens uit eigen historisch onderzoek in het archief van de partij en andere communisten. Bovendien stelde zij stukken ter beschikking voor historisch onderzoek aan derden door ze uit te lenen en van een stempel te voorzien. Van het bestand belandde in 1994 een deel bij het Internationaal Instituut voor Sociale Geschiedenis in Amsterdam, waar het door middel van een inventaris werd ontsloten. In maart 2005 werd het restant door Anita van Ommeren aan het Nationaal Archief in beweging gegeven.
De verwerving van het archief
Het archief is in langdurig beheer, niet in eigendom verkregen.
Inhoud en structuur van het archief
Inhoud
In het archief zijn sporen aangetroffen van een oorspronkelijke ordening door Annie Averink op een aantal onderwerpen en van herordening van het archief voor nader historisch onderzoek door haar dochter Anita. Een groot deel van de oorspronkelijke structuur is na beschikbaarstelling van enkele stukken voor historisch onderzoek en selectie van materiaal voor overdracht aan het IISG verloren gegaan. In de aangetroffen structuur zijn geen aanknopingspunten gevonden voor een door de archiefvormer gevormde structuur, zodat de inventarisator een eigen systematiek moest toepassen.
Het bestand in het Nationaal Archief onderscheidt zich van het bestand in het IISG door de aanwezigheid van meer persoonlijke correspondentie en de aanwezigheid van partijdrukwerk van de CPN dat als visuele documentatie kan worden bewaard voor eventuele tentoonstellingen. Ook bevinden er zich verzamelde aanvullingen door Anita van Ommeren. Uit het archief kan men opmaken hoezeer het persoonlijk leven van de archiefvormer verbonden was met de CPN. Veel nationale en internationale vriendschapsrelaties, met name haar solidariteit met vervolgde leden van de Indonesische PKI, hebben vaak tot persoonlijke briefwisseling geleid.
Selectie en vernietiging
Uit het archief is bij de bewerking niets vernietigd.
Aanvullingen
Aanvullingen op het archief worden niet verwacht.
Ordening van het archief
Het archief is ingedeeld - zoals bij persoonlijke archieven gebruikelijk - naar stukken met een persoonlijk karakter en stukken voortvloeiend uit maatschappelijke activiteiten. Daarnaast is de documentatie, bestaande uit foto's en verzamelde stukken, in afzonderlijke rubrieken beschreven.
Aanwijzingen voor de gebruiker
Openbaarheidsbeperkingen
Deels openbaar, deels beperkt openbaar (A).
Materiële beperkingen
Het archief kent geen beperkingen voor het raadplegen van stukken als gevolg van slechte materiële staat.
Aanvraaginstructie
Openbare archiefstukken kunnen online worden aangevraagd en gereserveerd. U kunt dit ook via de terminals in de studiezaal van het Nationaal Archief doen. Om te kunnen reserveren dient u de volgende stappen te volgen:
Creëer een account of log in.
Selecteer in de archiefinventaris een archiefstuk.
Klik op ‘Reserveer’ en kies een tijdstip van inzage.
Verwant materiaal
Beschikbaarheid van kopieën
Inventarisnummers van dit archief zijn niet in kopievorm beschikbaar
Afgescheiden archiefmateriaal
Een gedeelte van het archief bevindt zich in het Internationaal Instituut voor Sociale Geschiedenis te Amsterdam als ARCH00249: het archief van Annie Averink (1913-1991) over de jaren 1932-1986.
Beschrijving van de series en archiefbestanddelen
- Personalia, A.
  - Ingekomen felicitaties van het partijbestuur van de CPN, het vrouwenbureau van het district Twente van de NVB en “Gijs” voor de geboorte van haar dochter Anita van Ommeren., 1948 juli; 1; 3 stukken
  - Contributiekaart van de Bond van Oud-illegale werkers voor 1951., 2; 1 stuk
  - Briefwisseling met n.n. en ingekomen kerst- en nieuwjaarswensen., 1952-1988; 3; 1 omslag
  - Zakagenda’s., 1953, 1954, 1957, 1963, 1866-1968, 1971, 1977, 1980, 1986.; 4; 1 pak
  - Veteranenkaart, uitgereikt aan Annie Averink bij gelegenheid van de viering van het 45-jarig bestaan van de CPN., 1964; 5; 1 stuk
  - Briefwisseling van Annie met haar man Evert van Ommeren en haar kinderen vanuit het ziekenhuis in Haarlem, met staatje van haar gewicht over 1963-1966., 1967 juli-augustus; 6; 1 omslag
  - Ingekomen overlijdensberichten en –advertenties., 1976-1990; 7; 1 omslag
  - Documentatie, verzameld bij gelegenheid van de Haarlemse tentoonstelling’ Dit is onze zorg’ in het Frans Halsmuseum., 1975; 8; 1 omslag
  - Ingekomen privébrieven van 'Harrie’ en 'Hannie en Jo'., 1988 en z.j.; 9; 2 stukken
  - Notitieblokje met aantekeningen, onder meer van haar vakantie in Griekenland in september 1981., 10; 1 deel
  - Ingekomen verjaardagsgedicht van Pando S. bij gelegenheid van haar 72e verjaardag., 1984 mei 28; 12; 1 stuk
  - Correspondentie met het secretariaat van de Stichting 1940-1945 over de toekenning van het verzetsherdenkingskruis en over door haar te verstrekken inlichtingen over andere gegadigden voor deze onderscheiding., 1983-1990; 13; 1 omslag
  - Aantekeningen in een schoolschrift over het boek Goethe in Dachau van Nico Rost en EHBO-aantekeningen over reanimatie., z.j.; 14; 1 deeltje
  - Fotokopieën van Krantenartikelen van en over Annie Averink, 1947-1966, met interviews met Annie Averink in krantenartikelen.., 1987-1988 en z.j.; 15; 1 omslag
  - Stukken betreffende het overlijden van haar man Evert van Ommeren., 1990 november.; 16; 1 omslag
  - Stukken betreffende haar ziekte, overlijden en crematie., 1990-1991 januari-februari; 17; 1 omslag
  - Inventarislijstje van archivalia., z.j.; 18; 1 stuk
- Partijleiding van de CPN, B.
  - Correspondentie en notities, B.1.
    - Ingekomen brief van J. Schuurmans naar aanleiding van een discussie over de staatsgreep in Tsjecho-Slowakije., 1948 maart 20; 19; 1 stuk
    - Blocnotes en bladen met aantekeningen over diverse onderwerpen., ca. 1950-1980; 20; 1 omslag
      - over de uitzending van Nederlandse troepen naar Indonesië van 1945 totm1949 en over de Derde Internationale (Komintern), z.j., -
      - voor een studie Russisch met notities over stateloos verklaarde burgers (mogelijk na de Spaanse burgeroorlog), z.j., -
      - over de partijlijn van de CPN, deels in verhouding met de Communistische Partij van China, z.j. (na 1976), -
      - over Amerikaans-Aziatische betrekkingen. Opgetekend op bladen van inschrijfformulieren voor een symposium, 1980 april, -
    - Ingekomen brief van de directie van de coöperatieve vereniging Centraal Beheer aan de uitgeverij Pegasus om inlichtingen over de sollicitant H. de Groot., ca. 1950; 21; 1 stuk
    - Ingekomen en zelf samengestelde scholingsteksten en referaten ten behoeve van de partij.., 1954-1988; 22; 1 pak.
    - Manuscripten van redevoeringen voor de NVB en/of de CPN., 1959-1968 en z.j.; 23-26; 2 omslagen
      - 1959-1965, 23
      - 1966-1979 en z.j., 24
      - Aantekeningen spreekbeurten ter herdenking verzet ad alias, z.j., 25
      - Losse bladen met getypte aantekeningen voor lezingen of spreekbeurten, z.j., 26
    - Brochure tegen de oprichting van een Multilateral Force door de NAVO, met tekst van een spreekbeurt van Annie Averink., 1965; 27; 1 stuk
    - Aantekeningen gemaakt tijdens een vergadering van het partijbestuur van de CPN., 1975 mei 1; 28; 1 omslag
    - Convocaat voor een herdenkingsavond ter gelegenheid van de 95e geboortedag van Otto Huiswoud door de Vereniging Ons Suriname, met krantenartikel over Anton de Kom., 1988; 29; 2 stukken
    - Ingekomen brief van Joop IJsberg, bestuurslid van de uitgeverij Pegasus over de verhuizing van de boekhandel in Amsterdam, met notulen van de vergadering van 30 augustus en persartikel., 1990 december 27; 30; 3 stukken
  - Documentatie, B.2.
    - De arbeidersjeugd in den strijd tegen den oorlog, Brochure van de Communistische Jeugd Internationale gericht aan de leden van de AJC., ca. 1934; 31; 1 deeltje
    - Om Neêrlands toekomst, illegale brochure van de CPH, met theoretische stukken in verzetsedities van De vrije katheder., 1944-1945; 32; 1 katern
    - Voorlichtingsbrochure Atlas van de Sovjet-Unie door J.F. Horrabin en J.S. Gregory. Gedrukt., 1946; 33; 1 deel
    - Verkiezingsdrukwerken., 1946-1985 en z.j.; 34-35; 2 omslagen
      - Verkiezingspamflet van de CPN gericht aan vrouwen, met lijst en speciaal nummer van De Waarheid, met resolutie van het partijbestuur naar aanleiding van de verkiezingsuitslag en exemplaar van De Volkskrant over een brief van de bisschoppen tegen ”het godloze communisme”, 1946-1947, 34
      - Verkiezingsstukken uit 1954, 1960, 1974, 1977, 1985 en z.j., 1954-1985, 35
    - Drukwerken betreffende partijcongressen., 1947-1972; 36; 1 omslag
    - Stukken afkomstig van de Eenheidsvakcentrale EVC., 1958,1965; 37; 1 omslag
      - Tekst van de voorzitter van de Eenheidsvakcentrale voor het buitengewone congres van 7 en 8 juni 1958.1958 juni 7, -; 1 stuk
      - Pamflet voor de werkers in de metaalnijverheid als protest tegen het cao-akkoord voor 1966.1965, -; 1 stuk.
    - Bulletin van de United States Information Services en manuscript van een eigen artikel over de dreigende executie van Julius en Ethel Rosenberg wegens atoomspionage voor de Sovjetunie., 1953 juli en z.j.; 38; 1 omslag
    - Pamflet van de CPN in de stijl van de voormalige bezetter tegen heroprichting van West-Duitse legereenheden., ca. 1955; 39; 1 stuk
    - Brochure van de CPN naar aanleiding van de bestorming van het gebouw van De Waarheid in Amsterdam na de Russische inval in Hongarije., 1957 januari; 40; 1 deeltje
    - Stukken betreffende vieringen van partijjubilea en herdenkingen van de Oktoberrevolutie., 1964-1990; 41; 1 omslag
    - Fotokopieën van een typografisch verslag van handelingen van de Tweede Kamer met een discussie van Knol van de Partij van de Arbeid met leden van het CDA over de begroting inzake ontwikkelingshulp., 1981; 42; 1 omslag
- De Waarheid, C.
  - Correspondentie, C.1.
    - Circulaire met redactiestatuut van het partijblad De waarheid., 1981; 43; 1 stuk
    - Brief uit Mali, kopij van een correspondent van De Waarheid., 1983 oktober; 44; 1 stuk
    - Ingekomen brief van de parlementaire redacteur van De Waarheid over een te starten campagne voor financiële steun voor dit blad., 1983 oktober 10; 45; 1 stuk
    - Een muur van gloeiende haat, doctoraalscriptie nieuwe en theoretische geschiedenis van Hansje Galesloot voor de Universiteit van Amsterdam over de CPN en De Waarheid onder de Duitse bezetting in de jaren 1940-1943, met vermelding van interviews met Annie Averink en: aantekeningen met memorabilia van de bezettingstijd, en ontwerpen van spreekbeurten en commentaar op het werk van L. de Jong. .., 1983 november; 46; 1 omslag
    - Circulaire met aantekeningen (‘resumé) van n.n. over een rapport van een commissie van de Partij van de Arbeid over parlementaire democratie. Gestencild., z.j.; 47; 1 stuk
    - Gestencilde tekst van een lezing, “Paul Robeson en de rassendiscriminatie”., ca. 1960; 48; 1 stuk
  - Persdocumentatie., C.2.
    - Exemplaar van het Duitse ballingentijdschrift Die Welt, Zeitschrift für Politik, Wirtschaft und Arbeiterbewegung, jrg. 2, nr. 18., 1940 april 26; 49; 1 katern
    - Publicatie van Aanmerkingen van de regering van de USSR op het ontwerp van een vredesverdrag tussen de VS en Japan in Die neue Welt. Duitstalig., .1951 mei 13; 50; 1 katern
    - Krantenknipsel uit De waarheid met herdenkingsartikel over Henriëtte Roland Holst door Teun de Vries., 1952 oktober 24; 51; 1stuk
    - Exemplaar van De waarheid over een verklaring van de CPSU over de persoonsverheerlijking van Stalin na de verklaring van partijleider Chroesjtsjov over diens wandaden., 1956 juli 2; 52; 1 stuk
    - Krantenartikelen van voor- en tegenstanders over de CPN., 1957-1990; 53; 1 pak
    - Voorlopige verzameling krantenartikelen over diverse affaires in en rond de Tweede Wereldoorlog., 1971-1985.; 54; 1 omslag
    - Ter documentatie verzamelde fotokopieën en krantenknipsels over de opstand van Georgische krijgsgevangenen tegen de bezetter in Texel in maart-april 1945., 1985-1990; 55; 1 omslag
    - Ter documentatie verzamelde artikelen over de Spaanse burgeroorlog., z.j.; 56; 1 omslag
- Nederlandse Vrouwenbeweging, D.
  - Leiding en organisatie, D.1.
    - Ingekomen brief van Jans Bunschoten van het Marx Instituut, scholingsafdeling van de CPN, over vrouwenscholing in 1946., 1947; 57; 1 stuk
    - De brug, tijdschrift onder redactie van Henk Gortzak, met commentaar over het uittreden van Rie Lips-Oudinot als bestuurslid van de NVB., 1958 juni; 58; 1 stuk
    - Blocnote met aantekeningen als bestuurslid van de Nederlandse Vrouwenvereniging over “onderwerpen 1969”, met. aantekeningen over een werkprogram van de NVB voor 1970., 59; 1 deel en 1 stuk
    - Verzameld en zelf opgestelde teksten van scholingsmateriaal en artikelen ten behoeve van de vrouwenbeweging, te verspreiden door de NVB., 1969 en z.j.; 60; 1 omslag
    - Briefwisseling met An John over de gang van zaken bij communicatie van het secretariaat naar de leden van de NVB., 1982 maart-mei; 61; 2 stukken
    - Jaarverslag van het NVB-bestuur over 1982, met. convocaat voor de jaarvergadering van 1986, 1983, 1986; 62; 2 stukken
    - Stukken betreffende studiedagen van de Stichting Instituut voor Politiek en Sociaal Onderzoek IPSO over de positie van de vrouw en de betekenis van de vrouwenbeweging., z.j.; 63; 1 omslag
    - Fotokopie van de statuten van de NVB met adreslijsten., z.j.; 64; 1 omslag
  - Publiciteit en acties, D.2.
    - Exemplaren van Vrouwen, maandblad van de NVB, uitgegeven bij bijzondere gelegenheden of met aantekeningen van Annie Averink, met fotokopieën van artikelen, wervingspamflet en brochure Vrouwenstrijd in deze strijd., 1961-1981; 65; 1 omslag
    - S.I. Zwart, Het gezinsbeeld bij de Nederlandse politieke partijen, studie voor de afdeling voor sociale wetenschappen aan de Landbouwhogeschool Wageningen, met krantenknipsel uit De waarheid over de lof voor de CPN daarin., 1969; 66; 1 deeltje en 1 stuk